臺灣雲林地方法院民事判決
109年度簡字第1號
原      告  陳欣鴻

被      告  江仕惶

上列當事人間確認本票債權不存在事件，本院於民國110年3月2
日言詞辯論終結，判決如下：
    主      文
確認被告持有原告於民國一０八年八月二十六日所簽發票面金額
新台幣壹佰萬元票號五九五五七七之本票票據權利不存在。
訴訟費用新台幣壹萬零玖佰元由被告負擔。
    事實及理由
一、原告方面：
  ㈠聲明：如主文所示。
  ㈡陳述：
　　⒈緣伊在雲林縣斗六市被告所開設之冠橋補習班任教，因而
      與訴外人（即被告之前妻）邱月娥相識，被告明知伊無任
      何妨害被告之家庭行為，竟因伊與邱月娥經常一起吃飯、
　　　聚餐而心生不滿，乃於民國108年8月26日夥同訴外人（即
      被告之弟）江仕田，及姓名年籍不詳男子3人，先由被告
      以行動電話聯繫伊至被告經營之斗六力行文理補習班談判
      ，詎伊到場後，被告即逼迫伊承認與邱月娥有染，並須向
      被告道歉，惟因被告所述非實，伊乃拒絕被告所請，被告
      竟因此憤而持鐵製椅子毆打伊，同時指示江仕田及另3名
      男子將伊壓制在桌子上，致伊動彈不得，並再次要求伊須
      承認與邱月娥有發生關係，且須簽立本票讓其忘記痛苦，
      若伊不從，被告即欲將伊爆頭，也要讓伊丟臉，沒工作，
      找上伊家人小孩等言詞恐嚇伊。伊為求生命安全，在迫不
      得已情況下乃簽立如伊聲明所述之本票（下稱系爭本票）
      予被告。
　　⒉系爭本票為被告脅迫伊所簽，則依民法第92條第1項前段規
      定，伊自得撤銷之，爰以本件起訴狀繕本送達對被告為撤
      銷伊簽發系爭本票之行為。又伊既撤銷系爭本票之簽發行
      為，則系爭本票即自始無效。因被告前已持系爭本票向鈞
      院聲請裁定（108年度司票字第450號）准予強制執行在案
      ，則伊對系爭本票是否應負票據責任即有未明，致伊在私
      法上之地位將有受侵害之危險，為此爰對被告提出本件消
      極確認訴訟。　
二、被告方面：
　㈠聲明：駁回原告之訴。
　㈡陳述：
　　⒈原告在伊所經營之雲林冠橋補習班擔任授課老師，因伊發
      現原告與伊所經營補習班之班主任邱月娥有染，且渠等二
      人謀劃另外開設補習班，乃於108年8月26日約同原告會面
      處理解決。原告自知理虧乃提出以100萬元為和解條件，
      作為解決雙方間之所有糾葛，並請求伊不要向原告所任職
      之公立學校舉發其在校外補習班兼課之事實，因伊自知伊
      與邱月娥之情感已難以挽回，遂同意原告之條件，並要求
      原告簽立本票作為擔保。
　　⒉原告簽發系爭本票予伊當時，在場者僅有伊胞弟江仕田一
　　　人，詎原告竟謊稱伊一夥5人徒手壓制原告，限制原告行
      動自由，逼迫原告簽發系爭本票云云，顯係杜撰之詞。蓋
      若伊有脅迫原告簽發系爭本票之情，則原告豈可能繼續在
      伊經營之冠橋補習班上課至108年9月10日？　
　　⒊原告之驗傷單係因渠等雙方之前曾為邱月娥之事發生爭執
      時，相互拉扯所造成，且雙方已就此事達成上開和解，詎
　　　原告竟於和解後再去驗傷存證，職是，上開驗傷單要不足
      證明原告簽發系爭本票乃係受伊脅迫而為。　
三、得心證之理由：
  ㈠按確認法律關係之訴，非原告有即受確認判決之法律上利益
　　者，不得提起之（民事訴訟法第247 條第1 項前段）。所謂
　　即受確認判決之法律上利益，係指法律關係之存否不明確，
　　原告主觀上認其在法律上之地位有不安之狀態存在，且此種
    不安之狀態，能以確認判決將之除去者而言，若縱經法院判
    決確認，亦不能除去其不安之狀態者，即難認有受確認判決
    之法律上利益最（高法院52年台上字第1240號民事裁判要旨
    參照）。查，原告以被告前所持之向本院聲請裁定准予強制
    執行之系爭本票乃係其受被告脅迫而簽發，其乃以本件起訴
    狀繕本之送達對被告為撤銷發票之意思表示，故系爭本票應
    視為自始無效，基此，渠等就系爭本票票據關係是否仍存在
    已有爭執，如不訴請確認，其在私法上之地位將有受侵害之
    危險，故而提起本件訴訟。參諸首開說明，原告提起本件確
    認之訴，要有即受確認判決之法律上利益，合先敘明。
  ㈡次按因被詐欺或被脅迫而為意思表示者，表意人得撤銷其意
    思表示（民法第92條第1項前段）。前條之撤銷，應於發見
    詐欺或脅迫終止後，一年內為之（同法第93條前段）。且此
    項撤銷權之行使，祇須當事人以意思表示為之，並不須任何
    方式，倘原告之法律行為係出於被告脅迫所為，則原告於訴
    狀中對被告為撤銷之意思表示，亦可發生撤銷效力（民法第
    95條、第116 條規定參照）。又所謂因被脅迫而為意思表示
    ，係指因相對人或第三人以不法危害之言語或舉動加諸表意
    人，使其心生恐怖，致為意思表示而言。再者，票據行為係
    法律行為，必須具備法律所規定之要件，始能成立、生效，
    而此成立、生效要件，除票據法另為明文者外，民法總則編
    關於法律行為成立或生效要件之規定，如行為能力具備、意
    思表示健全（如非被詐欺、脅迫或出於錯誤）等，原則上亦
    應適用。經查：
　　⒈原告主張：緣被告誤認伊與訴外人（即被告之前妻）邱月
      娥有染，乃於108年8月26日下午8時30分夥同訴外人（即
      被告之弟）江仕田，及姓名年籍不詳男子3人，將伊約至
      雲林縣○○市○○路000號被告所經營之力行文理補習班談判
      ，詎被告僅因伊不承認與邱月娥有染，竟持鐵椅毆打伊，
      致伊之右肘、右肩、左上背部等處受有擦挫傷及瘀血
　　　，同時指示江仕田及另3名男子將伊壓制在桌子上，致伊
      動彈不得，並再次要求伊須承認與邱月娥曾發生關係，且
      須簽立本票讓被告忘記痛苦，伊若不從，被告揚言即欲將
      伊爆頭，也要讓伊丟臉，沒工作，找上伊家人小孩等言詞
      恐嚇伊；伊為求生命安全，在迫不得已情況下乃簽立系爭
      本票予被告等情，業據原告提出國立台灣大學醫學院附設
      醫院雲林分院（下稱台大醫院雲林分院）診斷證明書影本
      1紙（見卷內第171頁）、原告之身體受傷部位照片4幀（
      見卷內第163－170頁）、原告持其所簽發之本票及保管條
      圖照（見卷內第173頁）、被告與邱月娥母親間之通訊軟
      件（Line）擷圖（見卷內第175頁）、事發後原告與帳號b
      enz10000000oud.com.不詳姓名者以imessage對話紀錄（
      見卷內第215－239頁）、被告與邱月娥間之通訊軟件（Lin
      e）擷圖（見卷內第183－185頁）、原告與綽號「阿誠」男
      子間之通訊軟件（Line）擷圖（見卷內第187－197頁）、
      原告與被告間簡訊對話紀錄（見卷內第241－247頁）等為
      證。至被告雖否認其有脅迫原告簽發系爭本票之事，並以
      前揭情詞為辯。惟觀諸原告所提上開台大醫院雲林分院診
      斷證明書上載稱：「病患（指原告）因右肘擦傷，右肩挫
      傷，左上背部挫傷併瘀傷於108年8月26日下午11時37分來
      本院急診，經診斷治療後於翌（27）日中午12時20分離院
      ‧‧‧」等語；而被告亦不否認原告身體之上開傷勢乃係其
      所造成之事實。其次，108年8月27日上午4時38分許（當
      時原告仍在台大醫院雲林分院治療中，此由上開診斷證明
      書中記載原告乃於該日中午12時20分離院可知）不詳姓名
      者（帳號：benz10000000oud.com.，下簡稱X男子）曾以
      即時通訊（iMessage）與原告對話（見卷內第215－233頁
      ）：「（X男子）你是不是遇到麻煩了，跟我聯絡或許我
      能幫你。（原告）請問你是?（X男子）我想我可以幫忙你
      ，約個時間碰面？（原告）不好意思，可以先請問您是？
      我們認識嗎？你怎麼會有我的電話？（X男子）我想我一
      定能幫到你的忙，你不會吃虧的放心，我們約在公共場所
      見面，你遇到的事我大概知道。（原告）為什麼會知道。
      （X男子）見面說，我保證能幫你處理。（原告）不好意
      思，經過今天這樣的事情，我沒辦法相信
　　　任何人。（X男子）我會找你表示我能幫忙你，我想你也
      是受害者，細節見面說，跟我碰面我相信你不會有損失，
      約在公共場所。（原告）我必須要先確認你是？（X男子
      ）今天我年輕人（指手下小弟）是不是有過去?（原告）
      你是林老師（按指被告）的弟弟？（X男子）他弟弟是我
      這邊的，你如果不想被欺負就找我吧，我台中海線這邊的
      ，有需要我幫忙再跟我聯絡。（原告）方便請問您願意幫
      我的原因是？（X男子）我年輕人有跟我說事情的經過，
      我這樣說好了，我年輕的時候也遇過這樣的事，當時也是
      我的大哥幫我的，話說到這，不想吃虧的話再跟我聯
　　　絡。（原告）大哥，不好意思，第一我只是一個老師，沒
      有接觸過這些所謂的社會事，第二我現在也沒錢請您處理
      這些事。（X男子）我會找你就表示不會讓你花錢，事出
      必有因，不是全部都是你的問題，路見不平拔刀相助這句
　　　話我相信你有學到。（原告）方便電話聊嗎?還是Line？
      （X男子）可以，我晚點撥電話給你。（原告）今天被打
      完，痛到現在還沒辦法睡，方便明天再跟您聯絡嗎？想先
      休息一下。（X男子）好的，你先休息。（原告）謝謝。
      （X男子）記住我說的，錢先別交出去不然你會吃虧。（
      原告）不交出去我怕他不會放過我。（X男子）他找我就
      表示他是靠我的。（原告）我不想我的家人受到威脅。（
      X男子）你是聰明人，應該懂意思，他沒有我就什麼都沒
      辦法搞了。（原告）大哥，不好意思，我知道這樣很冒昧
      ，但是這樣…其實我也會擔心，您是他找來的，不好意思
      ，我今天真的嚇到了。（X男子）你放心，我知道事情後
      不會想幫忙他了，相信你也是賺辛苦錢，不應該這樣被拗
      。（原告）可以請問一下，您的年輕人回去怎麼說嗎?（X
      男子）我這樣問你好了，你覺得這件事是你的問題嗎？你
      有問題沒錯，但是這樣處理對嗎?（原告）說實話，我是
      真的以為他們已經離婚了，我也離婚了。（X男子）這些
      事我年輕人都有說，所以我相信你是受害者。（
　　　原告）我的狀況是，我跟我前妻各自有交友的空間，我以
　　　為這很正常。（X男子）我年輕人當時是不是有接電話。
      （原告）是。（X男子）我在樓下，我沒上去。（原告）
      胖胖的那個嗎?　（X男子）嗯。（原告）我其實要謝謝他
      ，在我被打的時候，他有護住我。（X男子）原本他（按
      指被告）跟我說你跟他有債務糾紛。（原告）雖然後來把
      我壓在桌子上。（X男子）他（按指X男子之手下小弟
　　　）有跟我說，他想保護你，他覺得你是老實人，他也是收
      錢辦事。（原告）做錯事被打我真的認了，但被拍裸照這
      個我…，不知道該怎麼面對。（X男子）這些事我都知道，
      如果你想討一口氣，我也能幫忙你。（原告）我其實不會
      想討一口氣，我只想事情能夠圓滿解決。（X男子）你的
      想法是對的，老實人別惹事。（原告）我現在擔心如果月
      底湊不到30萬，他會怎麼對付我…。（X男子）沒事，我會
      幫你的，你先休息，明天聯絡。（原告）大哥午安，今天
      什麼時候方便跟您聯絡呢？（X男子）晚點我和你聯繫，
      你一樣保持現狀，做自己份內的事。（原告）好的。（X
      男子）今天林老師有和你聯繫嗎?抱歉今天比較忙一些，
      忙完再撥電話給你。（原告）今天沒有。好的」。【以下
      為8月29日之對話（見卷內第233－239頁）】「（原告）大
      哥，不好意思，冒昧請問一下，眼看30號要到了，我該怎
      麼做呢？（X男子）不好意思，我這兩天在台北忙公司的
      事，我想請問你，你現在有什麼想法，我本身自己有經營
      砂石場，所以比較繁忙，你有什麼想法跟我說，我和你討
      論。（原告）想請問您可以怎麼幫我呢？方便留您的電話
      跟您聯繫嗎？（X男子）0000000000，這是我的電話。我
      今天要飛深圳，我讓我年輕人和你聯繫，你有什麼想法直
      接告訴他，他會判斷如何處理，並且告知我。你有微信嗎
      ?我叫我年輕人加你好友跟你聯繫，我出國處理公事，有
      什麼事你讓他告知我即可。（原告）沒有耶。只有Line，
      請問今天方便打給您嗎?（X男子）我讓他加你Line，我到
      深圳後和你聯繫，身旁都是公司的股東不方便和你說太長
      時間的話，我讓我年輕人跟你聯繫，有什麼事他會跟我回
      報，他是跟在我身邊很久的，就像自己的兒子，有什麼事
      直接坦白和他說就行。我會盡我最大的資源和力量幫助你
      ，你放心。（原告）好的，謝謝您。（X
　　　男子）我把你的號碼發給他了，他會和你聯繫。（原告）
　　　好的。（X男子）我年輕人說有和你聯繫了，你方便的時
      候再和你聯繫。弟，你再和我年輕人聯絡就好，我剛打給
      你沒接沒辦法和你先談，有事隨時跟我說」。【以下為8
      月30日之對話（見卷內第239頁）】「（原告）大哥您好
      ，今天有跟您的年輕人聯絡，請問他有跟您回報了嗎？您
      這邊有什麼想法嗎？（X男子）我有跟他討論了，他會和
      你聯繫」。又原告簽發系爭本票後，被告並即強令原告持
      本票（狀如通緝人犯般）供其拍照，且將所拍攝之照片以
      通訊軟體（Line）傳給邱月娥及邱女之母親觀看並語帶羞
      辱（人渣在這裡啦，看仔細看清楚。有本事錢自己賺，讓
      我看得起你。別想拿我的錢去貼這種…）等情，此亦有原
      告提出之上開Line擷圖（見卷內第175、183頁）可考。參
      以被告與不詳姓名男子多人共同對原告施暴，及脅迫原告
      簽發系爭本票等非行部分，業經檢察官偵結提起公訴，此
      亦有原告提出之臺灣雲林地方檢察署檢察官108年度偵字
      第7669號起訴書影本在卷（見卷內第335－341頁）可稽。
      綜上各情以觀，原告主張：系爭本票乃伊受被告脅迫所簽
      乙節，應非虛妄，堪可採信。至被告所辯，乃避重就輕之
      詞，要無足採。
　　⒉承上，原告於108 年8 月26日為被告所脅迫而簽發系爭本
      票，嗣於同年10月30日即提起本件訴訟，並於起訴狀內記
      載其因被脅迫而簽發系爭本票，故以起訴狀繕本作為撤銷
      其發票之意思表示，而該起訴狀繕本業於同年12月17日以
      寄存方式送達被告乙節，要有送達證書在卷（見卷內第67
      頁）可參。職是原告以起訴狀繕本送達作為對被告撤銷其
      簽發系爭本票之意思表示，既尚未超過1 年之除斥期間，
      則其撤銷權之行使自屬合法有效。
　㈢又按法律行為經撤銷者，視為自始無效（民法第114 條第1
　　項）。承上所述，系爭本票之發票行為既經原告所撤銷，依
    上開規定，視為自始無效。準此，原告請求確認被告持有其
    所簽發之系爭本票票據債權不存在，為有理由，應予准許。
四、本件為判決之基礎已臻明確，兩造其餘之攻擊或防禦方法及
    證據，經本院斟酌後，認為均不足以影響本判決之結果，亦
    與本案爭點無涉，自無逐一詳予論駁之必要，併此敘明。
五、結論：原告之訴為有理由，依民事訴訟法第78條，判決如主
    文。
中　　華　　民　　國　　110 　年　　3 　　月　　16　　日
                  民事第一庭    法  官  蔣得忠
以上正本係照原本作成
如對本判決上訴，須於判決送達後廿日內向本院提出上訴狀。如
委任律師提起上訴者，應一併繳納上訴審裁判費。
中　　華　　民　　國　　110 　年　　3 　　月  　16　　日
                                書記官　鄭庭羽